【裁判字號】    98,上訴,2693
【裁判日期】    980831
【裁判案由】    毒品危害防制條例
【裁判全文】
臺灣高等法院刑事判決                98年度上訴字第2693號
上  訴  人  臺灣士林地方法院檢察署檢察官
被      告  甲○○
上列上訴人因被告違反毒品危害防制條例案件，不服臺灣士林地
方法院98年度訴字第104 號，中華民國98年5 月26日第一審判決
（起訴案號：臺灣士林地方法院檢察署97年度毒偵字第1860號）
，提起上訴，本院判決如下：
    主  文
原判決撤銷。
甲○○施用第一級毒品，處有期徒刑陸月，如易科罰金，以新臺
幣壹仟元折算壹日。
    事  實
一、甲○○前因施用第一級毒品案件，經台灣士林地方法院於民
    國96年3 月30日以96年度毒聲字第113 號裁定送觀察、勒戒
    ，經觀察、勒戒後，認無繼續施用毒品之傾向，於96年6 月
    26日釋放出所，並經臺灣士林地方法院檢察署檢察官於96
    年6 月26日，以96年度毒偵字第315 、478 號為不起訴處分
    確定。又因施用第一級毒品海洛因案件，曾經台灣士林地方
    法院檢察署檢察官以96年度毒偵字第2051號為緩起訴處分確
    定，緩起訴期間2 年，詎其仍不知悔改於緩起訴期間，竟基
    於施用第一級毒品之犯意，於前觀察、勒戒執行完畢釋放後
    5 年內，在97年8 月14日下午1 時40分許採尿前回溯4 日內
    （起訴書載為5 日內）某時，在不詳地點，以不詳方式，施
    用第一級毒品海洛因1 次。嗣於97年8 月14日經台灣士林地
    方法院檢察署觀護人通知採尿送驗，結果嗎啡陽性反應，而
    查悉上情。
二、案經台灣士林地方法院檢察署觀護人簽請臺灣士林地方法院
    檢察署檢察官偵查起訴。
    理  由
壹、證據能力方面：
    本案所引用之供述及非供述證據，經本院依法踐行調查證據
    程序，檢察官及被告甲○○均不爭執各該證據之證據能力，
    且亦查無依法應排除其證據能力之情形，是後述所引用證據
    之證據能力均無疑義，先予敘明。
貳、實體方面：
一、訊之被告甲○○矢口否認有上揭施用第一級毒品海洛因1 次
    之犯行，並辯稱：伊每天都有去喝美沙冬戒毒，是否影響檢
    驗結果，且驗尿當天及前一天因為感冒有喝感冒糖漿，可能
    是因為這個原因尿液檢驗報告才有嗎啡陽性反應，而如果伊
    有施用第一級毒品海洛因，伊就不會準時去驗尿，且依伊目
    前的經濟能力，不可能去施用第一級毒品海洛因云云，並於
    偵查中提「光南」治嗽糖漿供證。惟查：
  (一)被告於97年8 月14日經臺灣士林地方法院檢察署觀護人通知
    採尿送台灣檢驗科技股份有限公司以酵素免疫分析法篩檢、
    氣相層析質譜儀分析法確認，檢驗結果認該尿液呈嗎啡陽性
    反應（嗎啡濃度382ng/ml，可待因未檢出），有該公司97年
    8 月21日出具之濫用藥物檢驗報告及台灣士林地方法院檢察
    署受保護管束人（被告）尿液檢體監管紀錄表、台灣士林地
    方法院檢察署受保護管束人採尿具結書各一紙在卷可參（見
    毒偵卷第2-4 頁），且海洛因施用入人體後水解還原成嗎啡
    ，再循嗎啡之代謝方式排出體外，業據行政院衛生署藥物食
    品檢驗局以73藥檢壹字第030221號函說明綦詳，且海洛因毒
    品於尿液中排出之最長時限，受施用劑量、施用方式、個人
    體質及其代謝情況等因素影，因個案而異，一般可檢出之最
    長時間為海洛因服用後2 至4 天，亦經行政院衛生署藥物食
    品檢驗局於90年5 月4 日以管檢字第93902 號函釋明在案。
    前揭尿液檢驗報告載明係以GC /MS（即氣相層析質譜儀分析
    法）方法作為確認檢驗之方式，而該方法之原理係檢品經氣
    化後，通過層析管分離純化，再將純化後之成分循序送入質
    譜儀做個別鑑定。因質譜儀所測定之圖譜，在化學上被公認
    具有指紋特性，故可據以完全判定該檢品係為何種化合物。
    是以氣相層析質譜儀（GC/MS） 作藥物及其代謝產物之定性
    及定量分析，幾乎不會有偽陽性反應產生，此經台北榮民總
    醫院於83年4 月7 日以83北總內字第3059號函釋明在案，另
    法務部調查局第六處亦於87年9 月29日（87）發(一)技字第
    8707457 號函文中採相同之見解，是以氣相層析質譜儀分析
    法，幾乎不會有偽陽性反應產生（即尿液中不含某成分，而
    檢驗顯示含有該成分之現象）。
  (二)又據行政院衛生署管制藥品管理局函稱：「經查行政院衛生
    署藥品許可登記資料，旨揭（即「光南」治嗽糖漿）內含可
    待因成分（Codeine phosphate） 。依據Clarke's
    Analysis of Drugs and Poisons 第三版記述，口服可待因
    後24小時內，約有施用劑量之86% 由尿液排出，其中40% 至
    70% 為可待因原態或其共軛物，5%至15% 為嗎啡或其共軛物
    ，另依文獻Dis-position of Toxic Drugs and Chemicals
    in Man一書第五版之記述，服用可待因，因可待因可代謝成
    嗎啡，尿液中可待因與嗎啡之比值（嗎啡為分母）在24小時
    內多大於1 ，在24至30小時間常低於1 ；施用30小時，可能
    僅檢測嗎啡成分，故如服用「光南」治嗽糖漿，可能於尿液
    中檢出嗎啡陽性反應」此有該局97年10月2 日管檢字第
    0970009665號函一紙在卷可參（見毒偵卷第20頁），然依被
    告於本院準備程序中所自承之服用前開「光南」治嗽糖漿之
    時間為驗尿當天早上七點多及前一天早晚各喝一次，一次喝
    半瓶，晚上喝的時間大約是九、十點睡覺之前（見本院卷第
    20頁背面）是依前開函文說明，被告之採尿液時間係在下午
    1 時40分許，是被告最後二次服用含可待因成分之治嗽糖漿
    之時距採尿時間均未超過24小時，苟被告確係服用含可待因
    之治嗽糖漿造成尿液送驗結果呈嗎啡陽性反應，其尿液中可
    待因之濃度，應高於嗎啡之濃度，始與被告所辯之情相符，
    然如前述被告之尿液送請前開台灣台灣檢驗科技股份有限公
    司以氣相層析議分析法檢驗，未檢出可待因之成分，再經原
    審將被告上開所採取之尿液送請憲兵司令部刑事鑑識中心再
    次進行鑑定，鑑定結果尿液中有鴉片（嗎啡）反應（嗎啡濃
    度為140ng/ml、可待因濃度為20ng/ml） 可待因之濃度亦僅
    嗎啡濃度之7 分之1 （即可待因與嗎啡（為分母）之比值小
    於1） ，有該刑事鑑識中心98年2 月6 日憲直刑鑑字第
    0980000186號鑑定書在卷足憑（見原審卷第20頁），是被告
    辯稱其係服用含待因之治嗽糖漿使造成尿液中呈嗎啡之陽性
    反應，核與一般文獻記載不符，容有可疑，自難盡信。再參
    諸，在非法濫用之海洛因毒品製造過程中常含有少量雜質乙
    醯可待因，乙醯可待因經人體代謝，在尿液中會產生可待因
    ，因此非法施用海洛因毒品者，在尿液中可檢出較大量之嗎
    啡成分及較少量可待因成分，另可待因服用後經人體代謝，
    在尿液中會產生游離態可待因、游離態嗎啡、結合態可待因
    及結合態嗎啡，因可待因代謝速率較嗎啡快，因此在治療過
    程中，尿液中可待因含量遠大於嗎啡含量，美國國家濫用藥
    物研究所（National Institute of Drug of Abuse, NIDA
    ）基於上理論提出：「尿液中總可待因（游離態+ 結合態）
    含量大於300ng/ml，且嗎啡與可待因含量比例小於2 比1 時
    ，判定為使用可待因」，此有法務部法醫研究所93年10月13
    日法醫毒字第0930003574號函釋明在案，是以被告前開尿液
    檢驗結果所示，顯與以服用含可待因藥物治療過程中所顯現
    之現象迥異，足認被告所辯鑑驗結果呈嗎啡陽性反應係因服
    用「光南」治嗽糖漿所致云云，顯不足採。
  (三)至被告另辯稱其每天有去喝「美沙冬」戒毒，可能影響尿液
    之檢驗結果云云，然查，目前衛生署核准之替代療法之藥物
    「美沙冬鹽酸盬（Methadone HCL） ，未含嗎啡或可代謝成
    嗎啡之海洛因、可待因成分，服用後於尿液中不至於檢出嗎
    啡、可待因成分，此有行政院衛生署管制藥品管理局96年10
    月22日管檢字第0960010729函釋在案，被告以此置辯，亦無
    足採。
  (四)綜此，被告應有在前揭犯罪時間施用第一級毒品海洛因之行
    為，堪予認定。
二、核被告甲○○所為，係犯毒品危害防制條例第10條第1 項之
    施用第一級毒品罪。被告非法持有第一級毒品海洛因，進而
    施用，其持有之低度行為應被施用之高度行為所吸收，不另
    論其非法持有第一級毒品之罪。查被告前因施用第一級毒品
    案件，經本院於96年3 月30日以96年度毒聲字第113 號裁定
    送觀察、勒戒，經觀察、勒戒後，認無繼續施用毒品之傾向
    ，於96年6 月26日釋放出所，並經臺灣士林地方法院檢察署
    檢察官於96年6 月26日，以96年度毒偵字第315 、478 號為
    不起訴處分確定，有本院被告前案紀錄表1 份附卷為憑，其
    於前次觀察勒戒執行完畢釋放後，5 年內再犯毒品危害防制
    條例第10條第1 項之罪，是依毒品危害防制條例第23條第2
    項之規定，應予依法追訴。
三、原審雖以上開台灣檢驗科技股份有限公司於97年8 月21日出
    具之濫用藥物檢驗報告所載確認檢驗結果，其中嗎啡濃度為
    382 （ng/ml） ，與認定嗎啡陽性之衛生署公告值為300 （
    ng/ml） 相較並非超過甚遠，並認其中是否存有檢驗誤差尚
    非全然無疑，而為被告無罪之諭知，然如前述，被告自承服
    用含可待因之治嗽糖漿治療咳嗽之情，與被告尿液檢驗結果
    所呈迥異，足認被告所辯顯不可採，而前開台灣檢驗科技股
    份有限公司即為行政院衛生署認可之濫用藥物尿液檢驗機構
    原審恣意忖測該檢驗報告檢出值存有誤差，並進而質疑該檢
    驗報告之可信度，容有未洽，是檢察官上訴指摘原判決證據
    採擷及認事之不當，為有理由，自應由本院將原判決諭知被
    告此部分施用第一級毒品無罪之部分予以撤銷改判。
四、爰審酌被告前經原審法院裁定送觀察、勒戒執行完畢後，仍
    不知悔改、警惕，猶繼續施用毒品，本不宜寬貸，及其素行
    、施用之次數、犯後態度，惟念及此乃自戕行為等一切情狀
    ，量處如主文第2 項所示之刑，並諭知易科罰金之折算標準
    ，以示懲儆。
據上論斷，應依刑事訴訟法第369 條第1 項前段、第364 條、第
299 條第1 項前段，毒品危害防制條例第10條第1 項，刑法第11
條前段、刑法第41條第1 項前段，判決如主文。
本案經檢察官陳大偉到庭執行職務。
中    華    民    國    98    年    8     月    31    日
            刑事第十五庭  審判長法  官  吳昭瑩
                                法  官  張傳栗
                                法  官  李釱任
以上正本證明與原本無異。
如不服本判決，應於收受送達後10日內向本院提出上訴書狀，其
未敘述上訴之理由者並得於提起上訴後10日內向本院補提理由書
（均須按他造當事人之人數附繕本）「切勿逕送上級法院」。
                                書記官  張玉如
中    華    民    國    98    年    8     月    31    日
附錄本案論罪科刑法條全文：
毒品危害防制條例第10條第1項：
施用第一級毒品者，處六月以上五年以下有期徒刑。


司法院資訊處製作；財團法人民間司法改革基金會備份。
